【裁判字號】    96,上更(一),30
【裁判日期】    970623
【裁判案由】    貪污治罪條例
【裁判全文】
臺灣高等法院花蓮分院刑事判決      96年度上更(一)字第30號
上  訴  人  臺灣臺東地方法院檢察署檢察官
被      告  丁○○
選任辯護人  吳漢成律師
被      告  丙○○
選任辯護人  邱聰安律師
被      告  甲○○
被      告  庚○○
被      告  乙○○
被      告  戊○○
前四人共同
選任辯護人  劉秀真律師
上列上訴人因被告等貪污治罪條例案件，不服中華民國93年7月
29日臺灣臺東地方法院92年度訴字第79號第一審判決（起訴案號
：臺灣臺東地方法院檢察署90年度偵字第1398號），提起上訴，
經最高法院發回更審，本院判決如下：
    主  文
原判決撤銷。
丁○○依據法令從事公務之人員，連續購辦公用物品收取回扣，
處有期徒刑伍年貳月，褫奪公權肆年。所得財物新臺幣柒萬元應
予追繳沒收，如全部或一部無法追繳時，應以其財產抵償之。
甲○○依據法令從事公務之人員，購辦公用物品收取回扣，處有
期徒刑貳年陸月，褫奪公權貳年。所得財物新臺幣肆萬柒仟元應
予追繳沒收，如全部或一部無法追繳時，應以其財產抵償之。
庚○○依據法令從事公務之人員，購辦公用物品收取回扣，處有
期徒刑貳年陸月，褫奪公權貳年。所得財物新臺幣伍萬元應予追
繳沒收，如全部或一部無法追繳時，應以其財產抵償之。
丙○○依據法令從事公務之人員，購辦公用物品收取回扣，處有
期徒刑貳年陸月，褫奪公權貳年。所得財物新臺幣伍萬元應予追
繳沒收，如全部或一部無法追繳時，應以其財產抵償之。
乙○○依據法令從事公務之人員，購辦公用物品收取回扣，處有
期徒刑伍年肆月，褫奪公權肆年。所得財物新臺幣貳拾肆萬元應
予追繳沒收，如全部或一部無法追繳時，應以其財產抵償之。
戊○○依據法令從事公務之人員，連續購辦公用物品收取回扣，
處有期徒刑伍年肆月，褫奪公權肆年。所得財物新臺幣拾捌萬元
應予追繳沒收，如全部或一部無法追繳時，應以其財產抵償之。
    事  實
一、丁○○自民國（下同）85年2月至7月間為臺東縣永安國民小
    學（下稱永安國小）之代理校長；甲○○自81年起至84年7
    月31日止為臺東縣樟原國小（下稱樟原國小，起訴書誤載為
    美和國小）校長；庚○○自84年8月間至85年7月31日止為臺
    東縣尚武國民小學（下稱尚武國小，起訴書誤載為大王國小
    ）校長；丙○○自83年3月間起至89年8月間止為臺東縣關山
    國民中學（下稱關山國中，起訴書誤載為卑南國中）校長；
    乙○○自82年9月間起至84年9月間止為臺東縣大武國民中學
    （下稱大武國中）校長；戊○○自83年8月間起至87年底係
    臺東縣新生國民小學（下稱新生國小）之總務主任，彼6人
    均負責各該校內下列事項採購業務之決策及執行，均屬依據
    法令從事於公務之人員，詎6人於經辦附表所列之採購案時
    ，於附表所列時間，對其依法採購之公用物品，自廠商林義
    力處分別取得如附表之回扣金額：
（一）丁○○於85年4月間主辦永安國小之「充實教學基本設備
      」、「本校綜合球場設備」、「分校綜合球場設備」等3
      件公用物品之採購案時，於發包前已同意將該3件採購案
      交由林義力承作，並容許其提供3家廠商名單參加投標，
      再囑咐不知情之總務主任林煌崇，於85年4月22日通知林
      義力實際經營之國鑫行、友聯行、育伸儀器行等3家廠商
      前來參加「充實教學基本設備」之比價程序，通知友聯行
      及林義力借牌之德瑞企業、中華運動用品社前來參加「本
      校綜合球場設備」、「分校綜合球場設備」之比價程序，
      嗣丁○○則基於收取回扣之概括犯意，連續於85年4月22
      日、23日，收取林義力交由林煌崇轉交內裝有回扣金各新
      臺幣（下同）2萬元、2萬元（計4萬元）；3萬元之茶葉禮
      盒各一盒，讓林義力於85年4月30日以國鑫行、友聯行及
      中華運動用品社名義，順利標得上開設備（有關設備名稱
      、開標日期、參與投標廠商、得標廠商、底價、得標金額
      、收取回扣時間及金額詳如附表）。
（二）甲○○於83年8月間，辦理樟源國小「充實普通教室視聽
      教學設備」採購案時，同意將該項設備交由林義力承作，
      並依照林義力提供之預算書函報台東縣政府審核，及容許
      林義力提供其實際經營之國鑫行、友聯行及育伸儀器行等
      3家廠商之標單參加比價，於83年8月19日開標日，由國鑫
      行順利以477,300元得標，林義力為酬謝甲○○之配合，
      於83年9月22日致贈得標款之1成4萬7千元回扣金予甲○○
      收受（有關設備名稱、開標日期、參與投標廠商、得標廠
      商、底價、得標金額、收取回扣時間及金額詳如附表）。
（三）庚○○於85年4月20日得知台東縣政府將補助尚武國小60
      萬元以改善環境及教學設備後，即同意將「改善環境及教
      學設備」之採購案交由林義力承包，並於85年4月29日收
      取林義力致贈之回扣金5萬元，再依照林義力提供之預算
      書函報台東縣政府審核，及容許林義力提供國鑫行及借牌
      廠商佳能行、正益儀器有限公司等3家廠商之標單參加85
      年6月8日舉行之公開比價，最後由林義力經營之國鑫行順
      利以596,500元得標（有關設備名稱、開標日期、參與投
      標廠商、得標廠商、底價、得標金額、收取回扣時間及金
      額詳如附表）。
（四）被告丙○○於83年10月間，辦理關山國中83年度中央補助
      充實教學設備之「地球科學儀器設備」及「理化科實驗儀
      器設備」等2項採購案，原擬採公開招標之方式投標，因
      於83年7月2日收受林義力致贈之回扣金5萬元，同意將該2
      件採購案交由林義力承作，而改採公開比價方式投標，並
      將原應發給台東縣商業會通知縣內廠商參加投標之公文，
      不予寄送，致僅有林義力實際經營之國鑫行、友聯行、育
      伸儀器行等3家廠商參加公開比價，使國鑫行於83年10月
      17日開標日，順利以293,000元、294,900元得標（有關設
      備名稱、開標日期、參與投標廠商、得標廠商、底價、得
      標金額、收取回扣時間及金額詳如附表）。
（五）乙○○於83年間，辦理大武國中「充實專科教室設備」採
      購案之發包，因本案採購金額超過200萬，依規定應採公
      開招標為之，為將該件採購案某部分設備交由林義力承作
      ，而要求林義力將「充實專科教室設備」分成自然科學儀
      器、理化教室、視聽教室、工藝教室、美術教室、家政教
      室等6項設備，分別製作預算書，並將視聽教室、工藝教
      室、美術教室、家政教室等性質不同之4項設備一次發包
      ，以阻卻其他廠商投標之意願，致於83年8月30日投標時
      ，僅有林義力經營之廠商國鑫行、友聯行、育伸儀器行參
      加投標，最後由育伸儀器行以底價2,401,000元得標，林
      義力為酬謝乙○○之配合，於83年9月23日致贈得標金額
      之1成24萬元回扣金給被告乙○○收取（有關設備名稱、
      開標日期、參與投標廠商、得標廠商、底價、得標金額、
      收取回扣時間及金額詳如附表）。
（六）戊○○基於收取回扣之概括犯意，(一)於84年間辦理該校之
      「充實體育遊戲器材」時，因於84年9月25日已收取林義
      力致贈之回扣金3萬元，而同意將該採購案交由林義力承
      作，且容許林義力提供其經營之友聯行及借牌廠商中華運
      動用品社、景榮興業等3家廠商之標單參與85年4月13日之
      比價程序，並讓林義力經營之友聯行順利以352,716元得
      標。(二)85年4月間辦理「充實各科教育設備」時，因採購
      金額超過60萬元，應採公開比價程序招標，惟為將該案交
      由林義力承作，並未通知當地公會轉知會員參與投標，及
      容許林義力提供其經營之國鑫行、友聯行、育伸儀器行等
      3 家標單參與85年4月9日之公開比價，而順利讓國鑫行以
      614,700元得標，戊○○則於85年4月10日收取林義力所贈
      上開2件採購案之回扣金合計5萬元。(三)林義力於86年間獲
      悉新生國小獲得480萬元之補助款以辦理「教室防颱設備
      工程」，而要求戊○○將此工程讓其承作，並許以補助款
      約1成之金額40萬元為回扣金，先交付10萬元予戊○○收
      取。惟因該項工程之採購金額超過200萬元，依規定應採
      公開招標投標，林義力無利可圖而未參與投標，由皇佳百
      葉窗於86年5月17日以250萬元得標。惟因補助款尚有節餘
      ，戊○○為履行先前交由林義力承作之承諾，於86年9月
      間再辦理「教室防颱設備後續工程」，並依台東縣新生國
      小充實教室防颱設備補充說明書第23條「決標後如有標餘
      款得與原廠商以原得標相同單價、材質規格訂約採購」之
      規定，容許林義力向原得標廠商皇佳百葉窗借牌訂約採購
      契約，順利以2,277, 578元得標（有關設備名稱、投標日
      （簽約日）期、參與投標廠商、得標廠商、底價、得標金
      額、收取回扣時間及金額詳如附表）。
    理  由
一、證據能力：
（一）按被告以外之人於檢察事務官、司法警察官或司法警察調
      查中所為之陳述，與審判中不符時，其先前之陳述具有較
      可信之特別情況，且為證明犯罪事實存否所必要者，得為
      證據，刑事訴訟法第159條之2定有明文。經查，證人林義
      力對被告甲○○、庚○○、丙○○、乙○○等人於調查局
      之陳述；證人林煌崇、陳鴻昌、陳珴、徐茂榮、史立鈞、
      吳逢洲於調查局之陳述，與彼於原審時以證人身分經交互
      詰問後之證言不符，惟彼等人在調查局之陳述，距案發時
      間較近，記憶猶新，且較無人情請託之壓力，應具有特別
      可信之情形，且為證明犯罪事實存否所必要者，均有證據
      能力。
（二）次按被告以外之人於偵查中向檢察官所為之陳述，除顯有
      不可信之情況者外，得為證據，刑事訴訟法第159條之1第
      2項亦有明文。經查，林義力在偵查中是以被告身分向檢
      察官陳述，面對自己可能涉犯之刑責，應不致向檢察官虛
      偽陳述，被告及辯護人亦未舉證，林義力在偵查中之陳述
      有何顯不可信之情況，自有證據能力。
（三）又按被告以外之人於審判外之陳述，雖不符前4條之規定
      ，而經當事人於審判程序同意作為證據，法院審酌該言詞
      陳述或書面陳述作成時之情況，認為適當者，亦得為證據
      。當事人、代理人或辯護人於法院調查證據時，知有第15
      9條第1項不得為證據之情形，而未於言詞辯論終結前聲明
      異議者，視為有前項之同意。刑事訴訟法第159條之5定有
      明文。經查，被告丁○○及其辯護人對證人詹見中於調查
      局陳述之證據能力並無意見，本院審酌其製作筆錄之情況
      ，並無違法不當或證明力顯然過低之瑕疵，認其為證據應
      屬適當，其陳述自有證據能力。
（四）扣案林義力之記事簿，係法務部調查局東部機動工作組（
      下稱東機組）人員在林義力住所搜索時一併查扣之物，而
      本件所涉之記事簿，在東機組調查時由該組人員影印後附
      卷，並提示林義力查看，就各該記載內容部分，逐一請其
      加以解釋，而林義力已確認卷附記事簿之內容為其所親自
      填寫等語，參以林義力於填寫之初，並未預料日後會遭查
      扣，作為相關被告甚至係其本人涉案之證據，而林義力在
      其住處遭搜索及其帳冊、記事簿等物遭扣押之際，同時經
      臺灣臺東地方法院檢察署檢察官向法院聲請裁定羈押獲准
      ，足見本件記事簿在扣案後並無遭他人竄改、偽造之機會
      ，是上開資料係由林義力製作，且影本之內容與原本相符
      （原審卷八第79頁），本件尚不得遽謂其無證據能力。
二、認定被告犯罪之證據及理由
（一）丁○○部分：
      訊據被告丁○○固坦承經辦永安國小「充實教學基本設備
      」等3項設備之採購案，惟否認犯行，辯稱：並未見過林
      義力，伊只是代理校長，採購事項係分層負責，證人林煌
      崇的公文均未交伊批示，伊並未收取林義力之回扣，亦未
      收到任何茶葉禮盒云云。經查：
  １、永安國小於85年4月30日開標之「充實教學基本設備」、
      「本校綜合球場設備」、「分校綜合球場設備」等3件採
      購案，其核定底價分別為20、30萬元，有卷附永安國小底
      價單3紙在卷可稽（原審卷三33、78、120頁），依據卷附
      臺東縣政府80年6月25日府主二字第56070號函附「臺東縣
      政府暨所屬各機關學校營繕工程及購置定置變賣財物內部
      審核程序表」規定，購置財物金額在20萬元以上60萬元以
      下者，應以「比價」方式為之：在主辦機關門口公告，並
      通知當地有關工會或殷實廠商簽請首長核定進行比價辦理
      （原審卷一第146頁），永安國小業於85年4月22日將「本
      校綜合球場設備」、「分校綜合球場設備」之比價公告張
      貼於學校門口（原審卷三第77、24頁），並於同日通知國
      鑫行、友聯行、育伸儀器行等3家廠商於85年4月30日前來
      參加「充實教學基本設備」之比價，通知德瑞企業、友聯
      行、中華運動用品社等3家廠商前來參加30日「本校綜合
      球場設備」、「分校綜合球場設備」之比價（原審卷第23
      、76、114頁），嗣於85年4月30日由國鑫行以298,000 元
      、友聯行以197,000元、中華運動用品社以197,800元標得
      「充實教學基本設備」、「本校綜合球場設備」、「分校
      綜合球場設備」，亦有比價開標紀錄在卷可查（原審卷三
      第26、79、116頁），被告丁○○亦不否認，此部分事實
      應可確認。
  ２、該3件設備採購案於發包前已由丁○○指定由林義力承包
      ，有下列事證可據：
    (一)證人林煌崇於調查局證稱：3件採購案實際是由林義力出
      面與學校接洽，3家廠商名單也是林義力提供，最後由丁
      ○○指示我依林義力提供之名單辦理採購。比價會議有做
      形式的召開，我再依林義力提供之3家廠商估價及形式之
      比價會議製作比價會議紀錄，這些採購過程都是依丁○○
      的指示辦理，最後均由林義力得標承作。當時丁○○已決
      定將3件採購案交給林義力承作，所以我沒有詢價等語（
      他卷一第21-24頁）。
    (二)證人林義力於原審證稱：（你開了多少行號？）我是以國
      鑫行為主，另外還有育伸儀器行、日亞行、友聯行、一鑫
      行，也會跟人家借牌，借牌的家數我不記得了等語（原審
      卷九第7頁）。而國鑫行、友聯行、育伸儀器行等行號之
      實際負責人均為林義力，亦為被告等人不爭執之事項（原
      審卷第79頁）。
    (三)證人詹見中即中華體育用品社實際負責人於調查局證稱：
      中華體育用品社從87年2月以後才開始與永安國小有往來
      ，以前未參加永安國小的採購公開招標或獲學校通知議價
      、比價。未參加永安國小85年4月的綜合球場設備案等語
      （90年偵字第1389號卷第88頁）。
    (四)並有永安國小於85年4月22日通知國鑫行、友聯行、育伸
      儀器行等3家廠商前來參加「充實教學基本設備」之比價
      ，通知德瑞企業、友聯行、中華運動用品社等3家廠商前
      來參加「本校綜合球場設備」、「分校綜合球場設備」比
      價之函在卷可稽（原審卷第23、76、114頁），及3個採購
      案之比價開標紀錄在卷可查（原審卷三第26、79、116頁
      ）。
    (五)綜上事證，可知丁○○與林義力於發包前已商妥該3件設
      備採購案由林義力承包，故林煌崇僅通知特定的廠商前來
      比價，亦未詢價，最後由林義力負責之國鑫行、友聯行及
      借牌的中華體育用品社得標等情應可認定。雖然證人林煌
      崇於原審另改稱沒有人指示我（原審卷第58頁），應是迴
      護被告丁○○之詞，不足採信。
  ３、林義力曾致贈送回扣金額等情，有下列事證可據：
    (一)林義力之證言及帳冊
      (1)其於原審證稱：90年他字第68號卷二第60、61頁是我的
        筆跡，內帳「永安00000000000教育優先區基本教學設
        備」、「永安00000000000球場綜合設備」、「永安000
        00000000''」是我記載的。前面的阿拉伯數字3、2就是
        回扣的金額，850423就是85年4月23日，850422就是85
        年4月22日，1510就是我要出去的時間，前面阿拉伯數
        字3就是3萬，2就是2萬元。永安國小當時的總務主任是
        林煌崇，這3筆錢我都透過林煌崇送給校長丁○○，是
        工程進行之前送款的，這3筆生意有做成。是分2次或是
        3次給，我忘記了。我給現金，地點我無法確定。給現
        金時，我有用東西包裝起來，用什麼東西包裝我忘記了
        。我給他時，我有暗示，這個不能明講請他清點，我說
        「這個裡面有這個」等語（原審卷12-14頁）。
      (2)於本院前審證稱：我是透過林煌崇將金錢交給丁○○，
        當時我們3人均在場，7萬元我是分2、3次給的。我都是
        用禮盒的方式送的，林煌崇都在場。每次金額照筆記簿
        上所寫的金額。第1次3萬元，第2次2萬元、2萬元，計4
        萬元；依照記載應該是送2次。後面記載之1615，是下
        午4時左右（代表時間，是我要出門或送出去的時間）
        ，所以應該是同一時間等語（本院上訴卷222頁）。
      (3)復有林義力之記事本上有「永安00000000000教育優先
        區基本教學設備」、「永安00000000000球場綜合設備
        」、「永安000 00000000''」之記載在卷可稽（90年他
        字第68號卷二第60、61頁，下稱他卷二）
    (二)林煌崇之證言：(1)其於調查局證稱：林義力拿茶葉禮盒託
      我轉送丁○○時，態度很慎重，而且要我儘速一定要轉交
      給丁○○本人，當時我就懷疑禮盒內有放錢，但林義力沒
      有說，我也不好問（90年他字第68號卷一第53頁，下稱他
      卷一）。(2)於原審證稱：我有將林義力轉交給我的茶葉禮
      盒轉交給丁○○（原審卷第59頁）。
    (三)綜上事證，林義力確於85年4月22日將2萬、2萬元（合計4
      萬元）、23日將3萬元的回扣，裝入茶葉禮盒透過林煌崇
      送給回扣予丁○○收受。雖然林義力對有關交給林煌崇的
      次數是2次或3次？以何包裝？是否以茶葉禮盒包裝？等細
      節，或供述不一或稱忘記了云云，惟按證人之陳述有部分
      前後不符，或相互間有所歧異時，究竟何者為可採，法院
      仍得本其自由心證予以斟酌，非謂一有不符或矛盾，即應
      認其全部均為不可採信（最高法院95年度台上字第295 號
      判決參照）。經查，本案發生於85年間，林義力於原審及
      上訴審接受訊問的時間為93年、94年間，距發生時已有8
      、9年之久，而其涉及送回扣之對象甚多（臺東地方法院
      89 年訴字第319號判決，附於90年偵字第1398號卷二第26
      頁以下），怎能苛求其在8年後就細節之供述如一？而林
      義力之記事本，對送回扣之金額、項目、時間均有記載，
      其時間之記載甚至到幾時幾分，若非確有其事，何能詳盡
      至此。再者林義力確實無阻力而標得該3件設備採購案，
      每件設備之得標金額分別是298,000元、197,000元、197,
      800元，參以林義力於偵查中所稱其均以總額的1成回扣給
      校長等語（他卷一第87頁），上開得標金額之1成應為（
      以整數計）3萬、2萬、2萬，亦與林義力所述及記事本之
      記載均相符，足見其證言及記事本之記載可以採信。另證
      人林煌崇於原審證稱只轉交過1次茶葉禮盒而已，應是時
      間久遠而記憶模糊所致，難為被告有利之認定。
  ４、基上所述，被告丁○○於經辦永安國小該3件設備採購案
      期間，於發包前已指定由林義力承包，並收取林義力交付
      之回扣共7萬元，事後由林義標得該3件採購案之事證明確
      ，其犯行堪以認定，應依法論科。
（二）被告甲○○部分：
      訊據被告固不否認於83年8月間經辦樟原國小之「充實普
      通教室視聽教學設備」採購案，惟否認犯行，辯稱：該項
      採購案是依法定程序進行，預算書經過縣政府二次修正後
      才定案，並依縣府指示而公開比價，標單是廠商以郵寄方
      式參加投標，沒有遇過林義力，也沒有拿回扣云云。經查
      ：
  １、樟原國小發包之「充實普通教室視聽教學設備」採購案，
      其核定底價分別為48萬元，依上開「臺東縣政府暨所屬各
      機關學校營繕工程及購置定置變賣財物內部審核程序表」
      規定，購置財物金額在20萬元以上60萬元以下者，得以「
      比價」方式為之，參加該項比價投標者有國鑫行、友聯行
      、育伸儀器行等3家廠商，於83年8月19日由國鑫行以477,
      300得標事實，有比價紀錄表在卷可稽（原審卷七第65頁
      ），被告甲○○並不爭執，此部分事實可先確定。
  ２、甲○○於發包前已同意由林義力承作，並由林義力提供3
      家廠商之標單參加投標之事證如下：
    (一)被告甲○○之供述：(1)其於調查局供稱：學校尚未接到台
      東縣政府核定補助款時，林義力即來找我，說有一筆補助
      款給學校購買設備，他有意承作，我對採購不懂，即同意
      他將預算書、型錄等資料提供給學校參考，林義力並告訴
      我他可以找到3家廠商進行比價，開標時才知道是由育伸
      器、國鑫行、友聯行3家參加比價。學校完全不了解購置
      設備之項目與成本單價，也沒有時間詢價，即委由林義力
      處理，而完全依照林義力提供之預算書製作。因林義力說
      會找三家廠商來比價，所以我沒有或要求總務主任寄資料
      給3家廠商等語（他二卷第50-51頁）。(2)於偵查中供述：
      林義力在縣府補助款公文下來前來找我說學校有補助款，
      他要做，他說很多學校都由他規畫，他可以找3家廠商給
      我們預算書。此案的預算書是由林義力提供，我們不知如
      何辦理，就用他的。因他說會找3家廠商，所以沒有將招
      標文件寄給3家廠商，開標時才知道是那3家等語（他二卷
      第88 -89頁）。(3)於原審供陳：我當時剛升上校長，學校
      的老師也是新任的，我們對於總務的工作都不熟悉，剛好
      外面的廠商有提供預算書，我們覺得很符合我們學校的情
      形，而且縣政府也會再審核一次，所以我們就採用那一份
      預算書。預算書是林義力提供的，我因為不清楚採購的方
      式，所以我有去請教其他學校的校長，我認為只有找到3
      家廠商比價即可等語（原審卷第61-64頁）。
    (二)證人陳鴻昌即樟原國小之總務主任於調查局證稱：本案的
      預算書不是我製作的，是校長甲○○將已製妥的預算書交
      給我，我即將預算書作封面後陳報縣府，開標後我才知道
      製作預算書是我的作業。比價前有一不知姓名的男子來學
      校領標單，之後就有育伸儀器行、國鑫行、友聯行三家來
      參與比價。校長沒有指示我要簽呈通知廠商比價。我剛從
      學校畢業，對總務工作不懂，多係由校長主導，我只能在
      旁配合，他說什麼我就做什麼等語（他二卷第13-14頁）
      。
    (三)證人林義力於原審證稱：我公司的原則一向都是一次寄3
      家資料過去的等語（原審卷九第15頁）。
    (四)由上供詞，因被告甲○○及陳鴻昌對採購程序不懂，而同
      意由林義力承作，並全權委由林義力處理投標事宜，由林
      義力提供預算書及3家其經營之廠商參加比價投標，最後
      由林義力之國鑫行得標等情，應可認定。雖然證人陳鴻昌
      於原審改證稱，本件採購案件之預算書是我製作，確實有
      去訪價云云，與被告所述及自己以前之證言不符，顯為迴
      護被告之詞，不足採信。
  ３、林義力有致贈回扣金4萬7千元予甲○○收受之事證如下：
    (一)林義力於調查局證稱：「9/22陳樟4.7」是我83年9月22
      日送回扣給甲○○4.7萬元之記載。錢的確有送，如何送
      忘了等語（他卷一第90頁）。核與其於偵查中證稱：83年
      9月22日有拿回扣4萬7千元給甲○○等語相符（偵一卷第
      65頁）。此外林義力之記事本（帳冊）確有「9/22陳樟
      4.7」之記載在卷可稽（他卷二第55頁）。
    (二)又本件得標金額為477,300元，以林義力習以之1成計算回
      扣金額為4萬7千7百3十元，若僅算至「千」單位，即為4
      萬7 千元，亦與林義力之證述及帳冊之記載相符，足見林
      義力於調查局及偵查中之證言及帳冊之記載可資採信。
    (三)雖然林義力於原審改口證稱：(1)4.7就是4萬7千元，我得
      標的金額是477,300元，日期是9月22日，我準備要去但是
      沒有碰到他，本件是採公開招標，因為有可能會有人插標
      ，這筆我確定沒有給他回扣；(2)我在調查站、偵查中因為
      都沒有資料讓我參考，我當時所述不對，我真的沒有碰到
      他云云（原審卷九第15頁）。於本院前審亦證稱：(3)我所
      寫陳樟，是指陳校長，樟原國小，4點7是指預算的金額或
      是投標的金額，預算的金額可能性比較大；(4)因為裡面沒
      有寫日期，所以我認為不是賄款，我沒有碰到甲○○，所
      以沒有交給他云云（上訴卷第223-224頁）。惟查，(1)本
      件底價為48萬元，依規定是「比價」之案件，已如前述，
      並非公開招標之案件；(2)林義力在調查局接受偵訊時，偵
      查員曾提示扣押物03-6第82頁帳冊之登載及樟原國小83年
      購置普通教室視聽設備憑證等資料供林義力檢視等情，有
      調查筆錄可證（他卷一第89、90頁），並於其筆錄之後附
      上該份帳冊及憑證（他卷一第115、121頁）；(3)本件無論
      是預算的金額（底價）或是投標的金額均非4.7萬元；
      (4)帳冊上有「9/22」日期之記載，並非沒有寫日期，故林
        義力上開所述均與事實不符，應是迴護被告之詞不足採
        信。
  ４、基上所述，被告甲○○於經辦該項設備採購案時，同意由
      林義力承作，並全權委其處理，並順利讓林義力之國鑫行
      得標，林義力為答謝其配合，而於開標後致贈回扣金4萬7
      千元之事實，事證明確，應依法論科。
（三）被告庚○○部分：
      訊之被告庚○○固不否認經辦該校「改善環境及教學設備
      」之採購案，惟否認犯行，辯稱：本件是採公開比價投標
      ，3張標單是郵寄來的，不知道林義力借牌的事，林義力
      的說詞不完整，斷章取義不足採信，沒有收取回扣云云。
      經查：
  １、庚○○承辦之「改善環境及教學設備」採購案，其核定底
      價為60萬元，依上開「臺東縣政府暨所屬各機關學校營繕
      工程及購置定置變賣財物內部審核程序表」規定，購置財
      物金額在20萬元以上60萬元以下者，得以「比價」方式為
      之，惟該校係以公開比價方式為之，參加該項設備公開比
      價投標者有國鑫行、佳能行、正益儀器有限公司等3家廠
      商，於85年6月8日由國鑫行以596,500得標之事實，有臺
      東縣尚武國小購置定製變賣財物公開比價公告、公開比價
      紀錄表在卷可稽（原審卷五第3、4、9、74頁），被告庚
      ○○並不爭執，此部分事實可先確定。
  ２、本件設備採購案於發包前，庚○○已同意由林義力承作，
      並由林義力提供3家廠商之標單參加投標之事證如下：
    (一)證人陳珴即總務主任於調查局證稱：該項採購案都是校長
      庚○○與林義力洽商後，決定交給林義力承作，而指示我
      配合辦理。由林義力提供預算書給校長檢閱後函報縣府審
      核，3家廠商的估單家也是由林義力提供，讓學校在比價
      會議上做形式比價，最後由林義力得標承作，我是奉校長
      庚○○之指示辦理，校長庚○○已決定給林義力承作，我
      沒有訪價，並將發函給商業公會的函交給林義力代送等語
      （他卷一28-29頁）。
    (二)該校就本項設備於85年5月21日送縣府核審之預算書，其
      中3張預算書之內容，如項次、品名、規格、數量、備註
      等欄之記載及預算書所附之機器圖片、尺寸及附圖均與得
      標廠商國鑫行所提出之3張比價估價單及所附之機器圖片
      、尺寸及附圖完全一樣，所不同者，僅單價、總價及總計
      欄之數字不同而已，且該不同又是以手寫為之，有該預算
      書及比價估價單在卷可查（原審卷五第37-48頁、第11-22
      頁），顯見該比價估價單是將前開預算書上之數字修改後
      以手寫之，益證證人陳珴前揭所述「是由林義力提供預算
      書給校長檢閱後函報縣府審核」之證言可信。
    (三)證人林義力於原審證稱：我會跟人家借牌，好像有佳能、
      正益儀器行等語（原審卷第7頁），可見佳能及正益儀器
      行是其借牌廠商。
    (四)綜上事證，可知被告庚○○發包前已同意將該項設備交由
      林義力承包，而交待不知情之總務主任陳珴以林義力提供
      之預算書送縣府審查及容許林義力提供其經營之國鑫行、
      借牌廠商佳能及正益儀器行參與公開比價的事實，堪以認
      定，被告辯稱不知情云云，難以採信。而證人陳珴雖於原
      審證稱時改口稱：庚○○沒有介紹任何廠商給我認識，也
      沒有指示我如何做，預算書是我處理，我有用電話訪價，
      我對調查局的筆錄有意見，他們不願改，我只好蓋章云云
      。惟查，陳珴在調查局之筆錄有更正之情形，更正之處則
      蓋有陳珴之印章，有該份筆錄可據（他卷一第27-29頁）
      ，則其證稱調查局不准其更正筆錄顯與事實不合；而本件
      預算書之內容與國鑫行之比價估價單之記載幾近相同，顯
      為林義力所提供亦如上述，其證稱是自己處理云云，亦與
      事實不符，是其在原審之證言，應是事後迴護被告之詞，
      不足採信。
  ３、林義力有致贈回扣金5萬予庚○○收受之事證如下：
    (一)林義力於調查局證稱：卷附記事本記載「尚武0000000000
      0教育廳補助60」，是我於85年4月29日11時29分送5萬元
      回扣給庚○○的記載。錢是以現金送的，過程忘了，但確
      實有送等語（他卷一第94頁），核與其偵查所述有拿回扣
      5萬元給庚○○等語（偵一卷第67頁）相符。於原審亦證
      稱「尚武00000000000」，尚武指學校，「5」是金額，「
      0000000000」指85年4月29日11時29分等語（原審卷九第
      17頁）。
    (二)並有「尚武00000000000教育廳補助60」記載之帳冊在卷
      可稽（他卷二第30頁）。
    (三)台東縣政府於85年4月20日通知尚武國小，關於臺灣省政
      府教育廳補助該校「改善環境及教學設備」60萬元一事，
      亦有臺東縣政府85年4月20日函附卷可查（原審卷五第3、
      4 頁）。
    (四)依上事證，再解讀「尚武00000000000教育廳補助60」帳
      冊之記載，「尚武」自指尚武國小，「00000000000」第1
      個數字5是回扣金額5萬，與本案得標金額596,500元之1成
      5萬9千元，大致相符，「0000000000」指85年4月29日11
      時29分，在本案85年6月8日投標日前，與林義力稱於投標
      前先給付回扣金之習性相合；「教育廳補助60」指該案是
      由臺灣省政府教育廳補助60萬元等情，均與本件事實相吻
      合，足見林義力於調查局及偵查中之證言及帳冊之記載可
      資採信。
    (五)雖然證人林義力於原審改口稱，該5萬元是給教育長杜俊
      英的錢，與校長無關，於本院前審則證稱沒有該工程云云
      ，惟查，林義力確以國鑫行之名義標得該工程，已如前述
      ，其竟謂無此工程，實屬胡言亂語，而5萬交給杜俊英一
      事，除林義力改口稱外，無其他事證可資佐證，明顯是迴
      護被告之詞，全無可信。
  ４、基上所述，被告庚○○於經辦該項設備採購案時，即同意
      由林義力承作，於收取林義力致贈之回扣金5萬元後，容
      許林義力提供3張比價單參加投標，並順利讓林義力之國
      鑫行得標之事實，事證明確，應依法論科。
（四）被告丙○○部分
      訊據被告丙○○固坦承於83年10月間，辦理關山國中「地
      球科學儀器設備」及「理化科實驗儀器設備」等2項採購
      案，惟否認犯行，辯稱：本件2項設備都是採公開比價方
      式為之，林義力雖有參加投標，是經過公開程序而得標，
      並非由我指定他得標，沒有拿林義力之回扣金云云。經查
      :
  １、被告丙○○所經辦之「地球科學儀器設備」及「理化科實
      驗儀器設備」等2項採購案，其核定底價分別為295,000元
      及296,000元，依上開「臺東縣政府暨所屬各機關學校營
      繕工程及購置定置變賣財物內部審核程序表」（下稱審核
      程序表）規定，購置財物金額在20萬元以上60萬元以下者
      ，得以「比價」方式為之，惟該校已將該採購案之招標事
      項公告於學校門首，並於83年10月3日通知台東縣商業會
      轉知會員參加投標，且於開標日由主計室及有關單位派員
      會同監辦，而符合前揭審核程序表「公開比價」之方式，
      而參加該2項設備公開比價投標者有國鑫行、友聯行、育
      伸儀器行等3家廠商，於83年10月17日開標日由國鑫行以
      293,000元、294,900元得標之事實，有關山國中函台東縣
      商業會函、臺東縣之關山國中購置定製財物招標公告、比
      價紀錄表各2份在卷可稽（原審卷一第171、172、179、19
      2、193、200頁），被告丙○○並不爭執，此部分事實可
      資確定。
  ２、證人徐茂榮即關山國中之事務組長於調查局證稱：有二個
      廠商提供預算書，我將二種版本呈校長丙○○，之後會同
      總務主任一起研究，最後由校長裁示使用林義力國鑫行提
      供的版本為準，指定使用那份預算書是校長的決定等語（
      他卷一第3-4頁）。再參酌「理化科實驗儀器設備」決算
      書所附之明細表，該3張明細表之內容，如項次、品名、
      規格、數量、備註等欄之記載，均與得標廠商國鑫行所提
      出之3張比價單完全一樣，所不同者，僅單價、總價及總
      計欄之數字不同而已，且該不同又是以手寫為之，有該明
      細表及比價單在卷可查（原審卷0000-000頁、第189-191
      頁），顯見該比價單是將前開明細表上之數字修改後以手
      寫之，益證證人徐茂榮前揭所述「校長使用林義力國鑫行
      提供之版本為預算書」之證言可信。又關山國中雖於83年
      10月3日發函通知台東縣商業會轉知會員參加投標（原審
      卷一第171、192頁），已如上述，然台東縣商會收發登記
      簿上，其10月4日至10月7日間之收文日並無關山國中此2
      公函來文之登載（他卷一第7頁），再參酌本件2項採購案
      均只有林義力實際經營之國鑫行、友聯行、育伸儀器行參
      與投標，並無其他廠商參加等情，可見此採購案於發包前
      ，已由丙○○同意林義力經營之廠商承作，始採用其提供
      之預算書，並僅製作給商會之函稿，實際則未發文，致僅
      有林義力經營之3家廠商前來投標之事實堪以認定，被告
      辯稱未指定林義力施作云云，不足採信。證人徐茂榮雖原
      審改口證稱：採用國鑫行之預算書是我決定云云，惟經檢
      察官質問後，則又稱在調查局係指預算書經我修改後送給
      校長決定等語（原審卷九第90-91頁），仍未改是由校長
      決定之證詞，無從為被告有利之認定。
  ３、證人林義力於調查局證稱：記事本記載「7/2關中陳5（地
      球理化訂5欠1）」是我在83年7月2日送了5萬元回扣給丙
      ○○，這應該是我先送錢，要送6萬元，但先交付5萬元，
      以便學校該2件工程向我採購，並在採購過程配合。「訂5
      欠1」指該2件購案本件要各交3萬元共6萬元，但已先給他
      5萬元，才如此記載，5萬元確實以現金送給丙○○，送的
      過程我忘了，至於1萬元後來有沒有送，我忘了等語（他
      卷一第90-91頁）。於原審證稱：7月2日那天我有想去關
      山國中，校長陳，定五欠一，表示我有拿五萬元去等語（
      原審卷九第19頁）。並有「7/2關中陳5（地球理化訂5欠1
      ）」等記載之帳冊在卷可查（他卷一第123頁）。而關山
      國中83年確實辦理「地球」及「理化」儀器設備採購案，
      2項設備之得標金額合計587,900元（293,000+294,900）
      ，接近60萬元，依照林義力回扣金為總金額1成之慣例，
      回扣金應為6萬元，則上開「7/2關中陳5（地球理化訂5欠
      1）之記載，如解讀為指83年7月2日，林義力就「地球」
      及「理化」儀器設備採購案，預定送回扣金6萬元給關山
      國中的校長丙○○，但只送了5萬元，還欠1萬元等情，不
      僅與林義力向來記帳之習性及送回扣金之慣例相吻合，並
      與該2項採購案之名稱及得標總金額相合，足見林義力證
      稱有送回扣金5萬元予丙○○之證言可資採信。
  ４、雖然林義力於偵查中證稱：關山國中部分，原本要拿6萬
      元給校長，因為校長改為公開招標，我心裡不高興，只拿
      了5萬元給學校，後來再減為1萬元，只拿了4萬元給徐茂
      榮等語（偵卷一第62、63頁）。惟查，上開帳冊「訂5欠1
      」，係指付了5萬，欠1萬之意，所稱只給4萬元，並無依
      據。另於原審改稱：因校長要把該2項採購改成公開招標
      ，所以與校長產生摩擦，就沒有把錢拿給校長，但嗣又說
      ，我現在想起來了，校長沒有收，我就把錢拿回來了等語
      （原審卷第20頁），不惟其前後矛盾，且從該2項採購案
      並未採取公開招標，僅以公開比價為之，應發給台東商會
      之函稿並未發文，只有林義力的3家廠商參加公開比價等
      情以觀，可知校長原擬採公開投標，但於收取林義力之回
      扣後，即改變招標方式，讓林義力順利得標，昭然若揭。
      林義力又於本院前審改稱：我寫「5」的意思，是工程預
      算50萬元的意思云云（本院上訴卷第225頁），不惟與該2
      項採購案之底價各約為30萬合計近60萬不合，亦與其記帳
      之習性不符，則林義力於審理中與調查局不同陳述之語，
      明顯均為迴護被告之詞，均不足採信。被告收取回扣5萬
      元，而讓林義力順利得標之犯行，堪以認定，應依法論科
      。
（五）被告乙○○部分：
      訊據被告乙○○固不否認於83年間經辦大武國中「充實專
      科教室設備」採購案，惟否認犯行，辯稱：本案採公開招
      標，一切依規定辦理，伊剛從外地調來台東，與林義力不
      熟，不可能也沒有收取回扣云云。惟查：
  １、大武國中辦理之「充實專科教室設備」共分成6項，因各
      項性質不同，而將本案分成2大項，第1大項為「自然科學
      儀器、理化教室」；第2大項為「視聽教室、工藝教室、
      美術教室、家政教室」，分別發包，因第2大項之採購金
      額超過200萬元，依上開「臺東縣政府暨所屬各機關學校
      營繕工程及購置定置變賣財物內部審核程序表」（下稱審
      核程序表）規定，購置財物金額在200萬以上者，應依規
      定公開招標，該校已將該採購案之招標事項公告於學校門
      首，並通知台東縣商業會轉知會員參加投標，於83年3月
      30 日開標時，該校有關單位亦派員會同監辦，而符合前
      揭審核程序表「公開招標」之方式，而參加第2大項設備
      公開招標之廠商僅有國鑫行、友聯行、育伸儀器行等3家
      ，83年3月30日開標日時，因3家廠商投標金額均超過底價
      ，經減價後仍超過底價，最後育伸儀器行願以底價2,401,
      000元承包等情，有大武國中事務組長史立鈞於83年3月15
      日簽呈、臺東縣立大武國中82年度改善教學環境設備預算
      書總表、臺東縣立大武國中購置專科教室設備公開招標紀
      錄、臺東縣立大武國中粘貼憑證用紙等在卷可查（他卷二
      第150-153、171-173頁），被告乙○○並不爭執，此部分
      事實可資確定。
  ２、本件採購案中第2大項設備於發包前已指定由林義力承作
      之事證如下：
    (一)證人林義力於調查局證稱：大武國中改善教學環境設備預
      算書是乙○○叫我製作，他叫我做6項，我就做6項。該6
      項分別是自然科學儀器、理化教室、視聽教室、工藝教室
      、美術教室、家政教室。其中自然科學儀器及理化教室乙
      ○○不願交給我做，餘4項他接受我的建議一次發包，如
      此做法即可阻卻有意競標之廠商參加投標，因為視聽教室
      與其他3項設備是完全不同性質之器材，懂視聽的無法懂
      工藝、美術、家政，懂工藝、美術、家政者不懂視聽，因
      此該校雖然公告通知公會，其他廠商不敢投標，才會由本
      人實際負責之國鑫行、友聯行、育伸儀器行三家投標等語
      （他卷二第143-144頁）。
    (二)證人史立鈞即該校事務組長於調查局證稱：我去接任組長
      時，預算書已製作完成，我沒有製作預算書及標單內之設
      備明細表。該設備共分6大項，我奉校長指示將此6項分成
      2類，即自然科學儀器、理化教室是1類，其他4項即視聽
      教室、工藝教室、美術教室、家政教室是另1類，分開招
      標。83年3月5日（15日之誤）的簽是我做的，簽的內容是
      校長乙○○指示我把自然科學儀器、理化教室歸為1類，
      其餘歸為1類，我雖覺得不合理，只能照做。乙○○說林
      義力對自然科學儀器、理化教室不在行，他有意請台南的
      廠商來做，所以要我簽成2部分，自然科學儀器、理化教
      室的確由台南廠商得標，其餘4項由林義力得標。後4項在
      發包前乙○○即有意交給林義力承作，因預算書經過多次
      修改，乙○○均指示我找林義力修改等語（他卷一第38-3
      9頁、他卷二第178-179頁）
    (三)此外，並有史立鈞於83年3月15日之簽呈附卷可憑（他卷
      二第150-151頁）
    (四)綜上事證，可知被告乙○○於經辦「充實專科教室設備」
      採購時，雖應採公開招標，惟因已同意由林義力承作其中
      4項，而將該4項設備一次發包，以阻斷他人投標，致僅有
      育伸儀器行、國鑫及友聯行參與投標，最後由育伸儀器行
      得標之事實，堪以認定，被告辯稱其均依法辦理云云，不
      足採信，
  ３、林義力為答謝被告乙○○之配合，而於83年9月23日致贈
      回扣金24萬元之事證如下：
    (一)林義力於調查局證稱：卷附記事簿記載「9/23陳大中24」
      是我在83年9月23日送24萬元給大武國中校長乙○○。該
      購案由育伸儀器行以240萬元得標，本人交付1成即24萬元
      給他，送的過程忘了，錢的確有送等語（他卷一第92頁）
      。由於乙○○前開之配合，本人才會送他得標款2,401,00
      0元之1成24萬元給他做為報酬等語（他卷二第143頁反面
      ）。於偵查中證稱；有拿24萬元給乙○○，但時間不記得
      ，我給的回扣是1成，採購金額是回扣的10倍，我是拿現
      金去的等語（偵一卷第65-66頁）。於本院前審證稱：我
      寫「陳大中」，是陳校長大武國中的意思等語（本院上訴
      卷第226頁）。
    (二)此外，並有「9/23陳大中24」記載之帳冊在卷可稽（他卷
      二第55頁）。
    (三)83年大武國中之校長為乙○○，林義力之育伸儀器行以
      240萬1千元得標，該金額之1成為24萬元，故林義力指稱
      「9/23陳大中24」是指9月23日送大武國中校長乙○○24
      萬元回扣金，與事實相符，其證言及帳冊之記載可資採信
      。雖然林義力於原審改稱：依得標之金額，是需要上網、
      登報公告，我不可能送回扣，而且價錢也會很低，我應該
      是有要送但是沒有送等語（原審卷九第23、25頁）。惟查
      ，本案已將不同性質之設備一次發包，以阻止其他廠商投
      標之意願，雖有通知公會，但除林義力之3家廠商外，並
      無其他廠商參與投標，已如前述，可見公告、上網並無實
      質意義，林義力上開所證，亦是迴護被告乙○○之詞，不
      足採信。
  ４、基上所述，被告乙○○先指定林義力承包「充實專科教室
      設備」中之4項採購案，次收取回扣金24萬元之事實，事
      證明確，應依法論科。
（六）被告戊○○部分：
      訊據被告戊○○固不否認經辦(1)「充實體育遊戲器材」、
      (2)「充實各科教育設備」、(3)「防颱設備工程」及(4)「防
      颱設備後續工程」等4項採購案，惟否認犯行，辯稱：辦
      理前3項採購案均依法定程序為之，不知道(1)(2)項設備之
      投標廠商與林義力的關係，而(3)防颱設備工程是採公開投
      標，來參加投標之廠商均與林義力無關，沒有收取回扣云
      云。經查：
  １、被告戊○○經辦之(1)「充實體育遊戲器材」、(2)「充實各
      科教育設備」及(3)「防颱設備工程」採購案，其核定底價
      分別為355,000元、62萬元，4,796,000元，依上開「臺東
      縣政府暨所屬各機關學校營繕工程及購置定置變賣財物內
      部審核程序表」（下稱審核程序表）規定，分別應採比價
      、公開比價、公開招標之方式投標。就(1)部分，由戊○○
      通知友聯行、中華運動用品社及景榮興業有限公司等3家
      廠商參加比價，於85年4月13日由友聯行以352,716元得標
      。(2)部分則由國鑫行、友聯行、育伸儀器行參與公開比價
      ，由國鑫行於85年4月9日以614,700元得標。(3)部分由天
      下福工程有限公司、大友鋁門窗行、皇佳百葉窗等3家廠
      商參與公開招標，於86年5月17日由皇佳百葉窗以250萬元
      得標。(4)部分由皇佳百葉窗於86年9月20日以2,277,578元
      簽約承包等情，有(1)(2)之比價開標紀錄表、(3)之招標開標
      紀錄表、(4)之合約書等在卷可稽（原審卷二第48頁、54頁
      、他卷二第4頁、第210頁），被告戊○○並不爭執，此部
      分事實可資確定。
  ２、「防颱設備後續工程」是林義力向皇佳百葉窗借牌簽約，
      有下列事證可據：
    (一)證人吳逢洲即皇佳百葉窗之實際負責人於調查局證稱：我
      有參加86年5月17日開標之防颱板工程投標，我以250萬元
      得標，要簽契約時林義力找我說新生國小要加蓋採光罩、
      防颱百葉窗設備，問我願以多少錢承作，我便報價給他，
      並請他幫忙找保證廠商，他叫我到他公司蓋章。我完工後
      林義力就向我借牌去參與新生國小另次防颱設備之投標，
      後交給我承作，這次投標公會沒有寄通知給我等語（他卷
      二第2-3頁）。我沒有參加89年9月間另行發包的教室防颱
      設備後續工程，我沒有接到公會通知，那是林義力向我借
      牌得標的，得標後再將工程交給我承作等語（他卷二第
      198 頁）。
    (二)證人林義力於調查局證稱：86年間新生國小獲得補助480
      萬元做為教室防颱使用，戊○○原有意與我配合給我做，
      因此我先支付10萬元之現金給戊○○，後來該工程改為公
      開招標，學校也通知公會，因此未參與投標，而由皇佳百
      葉窗以250萬元得標，之後節餘230萬元，該校另行辦理防
      颱後續工程發包，雖同樣公開投標，但戊○○與本人配合
      ，不通知公會，使本人得順利以227萬餘元得標，防颱後
      續工程是我向皇佳百葉窗借牌得標等語（他卷二第142-
      143頁）。
    (三)並有「防颱設備工程」、「防颱設備後續工程」合約書附
      卷可查（原審卷九第67頁、他卷二第5頁、第210頁）。另
      「防颱設備工程」合約書後所附「台東縣台東市新生國民
      小學充實教室防颱設備補充說明書」第23條則規定「決標
      後如有標餘款得與原廠商以原得標相同單價、材質規格訂
      約採購」等語，亦有該補充說明書在卷可憑（原審卷九第
      81頁）。
    (四)綜上事證，新生國小原獲得補助款480萬元以做為教室防
      颱之用，因「防颱設備工程」決標後，尚有節餘，戊○○
      為履行由林義力承作之承諾，而再行發包「防颱設備後續
      工程」，並容許林義力向原得標廠商皇佳百葉窗借牌與新
      生國小簽約之事實可資認定。
  ３、戊○○收取回扣金之事證如下：
    (一)證人林義力於調查局證稱：「新生3 9/25」、「新生0 00
      0000鄭議員補助60萬」係指是我本人在84年9月25日送3萬
      元，85年4月10日送5萬元給戊○○的記載，體育遊戲器材
      由友聯行以30萬元得標，我交付1成即3萬元給戊○○；各
      科教具設備由國鑫行以614700元得標，我交付不到1成即5
      萬元給戊○○，錢都是以現金在學校交給他等語（他卷一
      96頁）。86年間新生國小獲得補助480萬元做為教室防颱
      使用，戊○○有意與我配合給本人做，因此先支付10萬元
      之現金給戊○○等語（他卷二第141頁反面）。於偵查中
      證稱：有拿10、3、5萬元給戊○○等語（偵一卷第67-68
      頁）。於原審證稱：（「新生39/25」？）3是金額，9月
      25 日是日期。（「新生5 8504」？）5是回扣金額5萬元
      ，8504是85年4月。（「新生國小防颱皇佳0000000000000
      000大約40游主任已付完10」？）380788是皇佳的電話，1
      0就是10萬。工程的前面是皇佳承作，我是預計這個工程
      是要付出約40萬元回扣，但我付出10萬元回扣。記載已付
      完10的那一筆，我確定已經送出去了，送給游主任本人收
      ，應該是我拿過去的。這三筆錢如果沒有意外的話錢應該
      是送出去了等語（原審卷九第26、27、30頁）。
    (二)此外並有「新生3 9/25」、「新生0 000000鄭議員補助60
      萬」、「新生5 85048，513，鄭安定向教育局爭取」、「
      新生國小防颱皇佳0000000000000 000大約40游主任已付
      完10」等記載之帳冊在卷可查（他卷一第67、70、73頁）
      。
    (三)林義力指稱交付「充實體育遊戲器材」之回扣金為3萬元
      ，與該項得標金額352,716元之1成為3.5萬元之金額大致
      吻合；而「充實各科教育設備」之底價（補助款）為62萬
      元，與上開「鄭議員補助60萬」之記載亦大致符合，且本
      項係採公開比價投標，卻僅有林義力經營之國鑫行等3家
      廠商前來投標，若非已收取回扣金，何以至此？再「防颱
      設備工程」的底價（補助款）近480萬元，1成金額為48萬
      元，與林義力帳冊所記「約40」，亦屬相合，且決標後又
      再發包後續工程，並容許林義力借牌投標，若非原先已收
      取10萬元回扣金，何以如此？是林義力證稱有送回扣金3
      、5、10萬元估計18萬元給戊○○之證言及其帳冊之記載
      與事實相符，應足採信。
  ４、基上所述，被告戊○○於經辦上開3項採購案時，林義力
      向收取回扣金計18萬元之事證明確，應以論科。
三、新舊法比較
（一）貪污治罪條例部分：
  １、被告行為後，貪污治罪條例第4條第1項第3款於85年10 月
      23日修正，修正前刑度為「無期徒刑或10年以上有期徒刑
      ，得併科新臺幣300萬元以下罰金」，修正後為「無期徒
      刑或10年以上有期徒刑，得併科新臺幣1億元以下罰金」
      ，構成要件則未修正，比較新舊法結果，舊法併科罰金之
      金額較低，對被告較為有利，爰依舊法之規定。
  ２、被告行為後，貪污治罪條例第9條亦於85年10月23日修正
      ，修正前（81年07月17日公布）第9條規定「犯第4條至第
      6 條之罪者，其所得財物，應予追繳，並依其情節分別沒
      收或發還被害人。前項財物之全部或一部無法追繳時，應
      追徵其價額，或以其財產抵償之。」修正後移列於第10條
      ，第1項、第2項未修正，惟增列第3項規定為「為保全前2
      項財物之追繳、價額之追徵或財產之抵償，必要時得酌量
      扣押其財產。」。新法規定得扣押被告之財產，對被告財
      產權之侵害較大，自以舊法之規定對被告較為有利。
  ３、被告行為後貪污治罪條例褫奪公權之規定從第16條移列至
      第17條，內容則未變更，無新舊法比較問題，爰適用現行
      法第17條之規定。
（二）刑法部分：
  １、刑法第56條連續犯之規定於95年7月1日修正施行後業已刪
      除，此刪除雖非犯罪構成要件之變更，但顯已影響行為人
      刑罰之法律效果，自屬法律有變更，被告丁○○、戊○○
      ，先後多次收取回扣之數行為，如依修正前刑法，均為連
      續犯，以一罪論，並得加重其刑至2分之1，如依修正後刑
      法，已無連續犯之規定，應分論併罰，比較新、舊法適用
      結果，應適用被告2人行為時即修正前刑法論以連續犯，
      較為有利。
  ２、被告行為時刑法第59條規定：「犯罪之情狀可憫恕者，得
      酌量減輕其刑」，修正後規定為：「犯罪之情狀顯可憫恕
      者，認科以最低度刑仍嫌過重者，得酌量減輕其刑」，該
      修正僅為法院酌減審認標準之明文化，非屬法律之變更，
      自不在比較新舊法之列，依95年第21次刑事庭會議，應適
      用被告裁判時法（新法）之規定。
  ３、被告行為後，刑法第37條第2項宣告褫奪公權之規定亦有
      修正，修正後規定，宣告1年以上有期徒刑，依犯罪之性
      質有褫奪公權之必要者，宣告1年以上10年以下褫奪公權
      ，較諸修正前宣告6個月以上有期徒刑者，即宣告褫奪公
      權，對被告有利，爰適用修正後之現行法規定。
四、論罪科刑：
    被告6人於經辦校內公用物品採購時，收取林義力致送之回
    扣金，而讓林義力順利承包採購案，核其彼6人所為均係犯
    修正前（81年7月17日公布）貪污治罪條例第4條第1項第3款
    之罪。被告丁○○、戊○○，先後多次收取回扣之數行為，
    時間緊接，所犯罪名相同，顯係出於概括之犯意為之，為連
    續犯，爰依修正前刑法第56條之規定以一罪論，並加重其刑
    。被告甲○○、庚○○、丙○○所收取之回扣分別為4.7萬
    元、5萬元、5萬元，所得均在5萬元以下，情節輕微，應依
    貪污治罪條例第12條第1項之規定，減輕其刑。又被告6人收
    取回扣之金額不大，最多僅24萬元，而本罪之最輕法定刑係
    10年以上有期徒刑，依被告之犯罪情狀，如量處最輕法定刑
    度有期徒刑10年，客觀上足以引起一般人之同情，爰依刑法
    第59條之規定，減輕被告之刑。原審為被告6人無罪之判決
    ，尚有可議，檢察官上訴指摘原判決不當，為有理由，應撤
    銷原判決。爰審酌被告身為校長及老師，自應潔身自愛，為
    學生之表率，竟於經辦物品採購時，貪圖小利，收取回扣，
    有違師表，及其犯罪之動機、次數、所得利益、所生危害、
    犯罪後態度等一切情狀，分別量處如主文所示之刑，併各依
    法褫奪公權。被告6人之犯罪所得，應依修正前貪污治罪條
    例第10條予以追繳沒收，如全部或一部無法追繳時，以其財
    產抵償之。
五、不另為無罪部分：
（一）公訴意旨略以：被告庚○○於85年7月19日收取林義力致
      送之回扣金10萬元，因認其涉犯貪污治罪條例第4條第1項
      第3款之罪云云。訊據被告庚○○否認犯行，辯稱沒有收
      取回扣，公訴人認被告庚○○有此次之犯行，係以林義力
      之帳冊有「尚武00 0000000000林忠平」之記載為據。然
      查，證人林義力於調查局及偵查中，並未證稱有送回扣10
      萬元給庚○○，於原審則證稱該筆記載後面有議員林忠平
      名字，應該是送給議員的錢，與校長無關等語（原審卷九
      第17頁），再參酌庚○○於85年間除經辦上開有罪之「改
      善環境教學設備」外，其餘為「改善教學設備」及「教室
      防護窗簾」採購案，其得標金額分別為497,440元及548,3
      07元，有比價開標紀錄表在卷可查（原審卷五第28頁、卷
      六第186頁），依林義力送回扣之慣例是以得標金額的1成
      為回扣金，上開採購案如有送回扣，金額應是4萬、5萬，
      與檢察官起訴之10萬元不合，且依林義力記帳之習性，是
      1個採購案記1行，未見將2個採購案合併書寫為1行，是檢
      察官僅憑帳冊之記載，遽認庚○○有此犯行，尚嫌速斷，
      本應為無罪之宣告，惟公訴人認此與前揭有罪部分有連續
      犯之裁判上一罪關係，爰不另為無罪之諭知，附此敘明。
據上論結，應依刑事訴訟法第369條第1項前段、第364條、第299
條第1項前段、貪污治罪條例第12條、第17條，修正前貪污治罪
條例第4條第1項第3款、第9條，刑法第2條第1項、第11條前段、
第37條第2項、第59條、修正前刑法第56條，判決如主文。
本案經檢察官己○○到庭執行職務。
中    華    民    國    97    年    6     月    23    日
                        審判長法  官  何方興
                              法  官  王紋瑩
                              法  官  林鳳珠
以上正本證明與原本無異。
如不服本判決，應於判決送達後10日內，向本院提出上訴狀。其
未敘述理由者，並應於提出上訴狀後10日內本院補提理由狀（均
須附繕本）。
                              書記官  陳有信
中    華    民    國    97    年    6     月    23    日
附表：
┌─┬────┬────┬────┬────┬────┬────┬────┐
│姓│設備名稱│開標日期│參與投標│得標廠商│核定底價│得標金額│收取回扣│
│名│        │        │廠商    │        │(新台幣)│(新台幣)│日期、金│
│  │        │        │        │        │        │        │額(新台 │
│  │        │        │        │        │        │        │幣)     │
├─┼────┼────┼────┼────┼────┼────┼────┤
│  │充實教學│85.04.30│(1)國鑫行│國鑫行  │ 300,000│ 298,000│85.04.23│
│陸│基本設備│        │(2)友聯行│        │        │        │ 3萬元  │
│  │        │        │(3)育伸儀│        │        │        │        │
│賢│        │        │  器行  │        │        │        │        │
│  ├────┼────┼────┼────┼────┼────┼────┤
│男│本校綜合│85.04.30│(1)友聯行│友聯社  │ 200,000│ 197,000│85.04.22│
│  │球場設備│        │(2)德瑞企│        │        │        │ 2萬元  │
│  │        │        │  業    │        │        │        │        │
│  │        │        │(3)中華運│        │        │        │        │
│  │        │        │  動用品│        │        │        │        │                          用品社                                          │
│  │        │        │  社    │        │        │        │        │
│  ├────┼────┼────┼────┼────┼────┼────┤
│  │分校綜合│85.04.30│(1)中華運│中華運動│ 200,000│197,800 │85.04.22│
│  │球場設備│        │  動用品│用品社  │        │        │ 2萬元  │
│  │        │        │  社    │        │        │        │        │
│  │        │        │(2)友聯行│        │        │        │        │
│  │        │        │(3)德瑞企│        │        │        │        │
│  │        │        │  業    │        │        │        │        │
├─┼────┼────┼────┼────┼────┼────┼────┤
│陳│充實普通│83.08.19│(1)國鑫行│國鑫行  │ 480,000│477,300 │83.09.22│
│俊│教室視聽│        │(2)友聯行│        │        │        │4萬7千元│
│源│教學設備│        │(3)育伸儀│        │        │        │        │
│  │        │        │  器行  │        │        │        │        │
├─┼────┼────┼────┼────┼────┼────┼────┤
│劉│改善環境│85.06.08│(1)國鑫行│國鑫行  │ 600,000│ 596,500│85.04.29│
│文│及教學設│        │(2)佳能行│        │        │        │ 5萬元  │
│龍│備      │        │(3)正益儀│        │        │        │        │
│  │        │        │  器行  │        │        │        │        │
├─┼────┼────┼────┼────┼────┼────┼────┤
│陳│地球科學│83.10.17│(1)國鑫行│國鑫行  │ 295,000│ 293,000│83.07.02│
│  │儀器設備│        │(2)友聯行│        │        │        │ 5萬元  │
│瑞│        │        │(3)育伸儀│        │        │        │        │
│  │        │        │  器行  │        │        │        │        │
│雍├────┼────┼────┼────┼────┼────┤        │
│  │理化科實│83.10.17│(1)國鑫行│國鑫行  │ 296,000│ 294,000│        │                                    │
│  │驗儀器設│        │(2)友聯行│        │        │        │        │              │
│  │備      │        │(3)育伸儀│        │        │        │        │
│  │        │        │  器行  │        │        │        │        │
├─┼────┼────┼────┼────┼────┼────┼────┤
│陳│充實專科│83.03.30│(1)育伸儀│育伸儀器│        │240萬1千│83.09.23│
│炳│教室設備│        │  器行  │行      │        │元      │ 24萬元 │
│瀛│        │        │(2)國鑫行│        │        │        │        │
│  │        │        │(3)友聯行│        │        │        │        │
├─┼────┼────┼────┼────┼────┼────┼────┤
│游│充實體育│85.04.13│(1)友聯行│友聯行  │ 355,000│ 352,716│84.09.25│
│  │遊戲器材│        │中華運│        │        │        │ 3萬元  │
│明│        │        │  動用品│        │        │        │        │
│  │        │        │  社    │        │        │        │        │
│亮│        │        │(3)景榮興│        │        │        │        │
│  │        │        │  業有限│        │        │        │        │
│  │        │        │  公司  │        │        │        │        │
│  ├────┼────┼────┼────┼────┼────┼────┤
│  │充實各科│85.04.09│(1)國鑫行│國鑫行  │ 620,000│ 614,700│85.04.08│
│  │教育設備│        │(2)友聯行│        │        │        │ 5萬元  │
│  │        │        │(3)育伸儀│        │        │        │        │
│  │        │        │  器行  │        │        │        │        │
│  ├────┼────┼────┼────┼────┼────┼────┤
│  │教室防颱│86.09.20│        │皇佳百葉│        │227萬757│ 86年間 │
│  │設備後續│(簽約日)│        │窗      │        │8元     │        │
│  │工程    │        │        │        │        │        │        │
└─┴────┴────┴────┴────┴────┴────┴────┘
附錄：本案論罪科刑法條全文
修正前貪污治罪條例第4條
有下列行為之一者，處無期徒刑或 10 年以上有期徒刑，得併科
新台幣300萬元以下罰金：
一  竊取或侵占公用或公有器材、財物者。
二  藉勢或藉端勒索、勒徵、強占或強募財物者。
三  建築或經辦公用工程或購辦公用器材、物品，浮報價額、數
    量、收取回扣或有其他舞弊情事者。
四  以公用運輸工具裝運違禁物品或漏稅物品者。
五  對於違背職務之行為，要求、期約或收受賄賂或其他不正利
    益者。
前項第 1 款至第 4 款之未遂犯罰之。


司法院資訊處製作；財團法人民間司法改革基金會備份。
